【裁判字號】    99,易,81
【裁判日期】    990222
【裁判案由】    傷害
【裁判全文】
臺灣嘉義地方法院刑事判決                99年度易字第81號
公  訴  人  臺灣嘉義地方法院檢察署檢察官
被      告  甲○○
指定辯護人  張智學律師
上列被告因傷害案件，經檢察官聲請以簡易判決處刑（98年度偵
字第7214號），本院認不宜以簡易判決處刑，改依通常程序審理
，判決如下：
    主  文
甲○○無罪。令入相當處所，施以監護貳年。
    理  由
一、公訴意旨略以：被告甲○○於民國（以下同）九十八年九月
    十四日上午十時三十分許，發現告訴人乙○○駕駛車牌號碼
    S6-9193號自用小客車，通行嘉義縣水上鄉回歸村一二一號
    前之巷道，因對乙○○心生不滿，竟基於傷害之犯意，持鐵
    鏟一支毆打駕駛座內之乙○○，致乙○○受有頭部外傷併頭
    皮腫痛、左上臂挫傷等傷害，因認被告涉犯刑法第二百七十
    七條第一項之普通傷害罪等語。
二、按不能證明被告犯罪或其行為不罰者，應諭知無罪之判決，
    刑事訴訟法第301條定有明文。又行為時因精神障礙或其他
    心智缺陷，致不能辨別其行為違法或欠缺依其辨識而行為之
    能力者，不罰，刑法第19條第1項，亦有明文。
三、程序事項：證據能力部分
    按被告以外之人於審判外之陳述，經當事人於審判程序同意
    作為證據，法院審酌該言詞陳述或書面陳述作成時之情況，
    認為適當者，亦得為證據。當事人、代理人或辯護人於法院
    調查證據時，知有第一百五十九條第一項不得為證據之情形
    ，而未於言詞辯論終結前聲明異議，視為有前項之同意，刑
    事訴訟法第一百五十九條之五定有明文。查本件認定事實所
    援引具傳聞性質之言詞（告訴人乙○○之陳述、證人賴漢螽
    之證言）或書面證據（乙○○提出之診斷證明書）等，經於
    審理期日提示當事人及被告之指定辯護人均對之表示無意見
    ，亦未於本案言詞辯論終結前聲明異議，而本院審酌該等審
    判外陳述作成當時之過程、內容、功能等情況綜合判斷，認
    均具備合法可信之適當性保障而具證據能力，得採為認定事
    實之基礎，合先敘明。
四、實體事項
    (一)訊據被告甲○○於警詢、偵訊及本院審理時均坦承有上開
      持鐵鏟傷害告訴人乙○○之事實，惟辯稱：只有打告訴人
      手臂一下，沒有打告訴人頭部云云。惟查：被告確有於上
      開時、地持鐵鏟毆打告訴人乙○○，致告訴人乙○○受有
      頭部外傷併頭皮腫痛、左上臂挫傷等傷害之事實，業據告
      訴人乙○○於警詢時指訴甚詳，並經證人賴漢螽於警詢證
      述無訛，復有告訴人乙○○提出之行政院衛生署嘉義醫院
      診斷證明書一紙、現場照片七張及扣案之鐵鏟一支扣案可
      資佐證，足證告訴人乙○○指訴之情節核與事實相符，堪
      以採信。被告雖辯稱僅持鐵鏟毆打告訴人手臂一下云云，
      然由告訴人乙○○提出之上開診斷證明書記載觀之，告訴
      人乙○○除左上臂挫傷外，並受有頭部外傷併頭皮腫痛之
      傷害，足見被告上開辯解，要係避重就輕之詞，不足採信
      ，本件事證明確，被告犯行堪以認定。
    (二)被告雖無因精神疾病就醫紀錄，於本院訊問時，對部分問
      題亦能回答，似無精神異常情事，惟：
      1.被告之妻張玉真於警訊時陳稱：我先生甲○○答非所問
        ，那是因為他有精神妄想症，我要帶他去看醫生，我先
        生都拒絕就醫，我希望相關機關能協助我，將我先生強
        制就醫等語；於偵查中亦供稱：我覺得我先生精神有一
        點問題，要帶他去看醫生，但他不願意去看醫生等語；
        嗣於本院審理時復陳稱：我先生本來精神就有幻聽、幻
        覺，我要帶他去看精神科醫師，可是他不願意，我覺得
        我先生應該去看一下精神科醫師等語，證人張玉真於警
        詢、偵查及本院審理時均陪同被告到場，迭稱被告有幻
        想、幻聽之精神疾病，證人張玉真係被告之妻，與被告
        相處幾十年，對於被告異常之精神狀態，應知之甚詳，
        其供述要堪採信。
      2.次由被告於警詢時警員質之：「你為何要用鐵鏟子毆打
        乙○○」，答稱：「因為乙○○要開車撞我，但是沒有
        撞到，所以我才會持鐵鏟子毆打乙○○」等語（見警卷
        第二頁），於偵查中供稱：「我對面鄰居乙○○對我家
        潑水，我就注意了」、「他拿照相機對著我臉照，我很
        不高興，才拿鐵鏟子打乙○○左手腕一下」等語（見偵
        查卷第十三、十四頁），於本院審理時則供稱：「（問
        ：何以要打他？）因為告訴人乙○○他拿照相機照我臉
        部，還有他常開車要撞我。」、「（問：告訴人乙○○
        當時開車要做什麼？）他說他要輕輕撞我一下就醒了」
        、「（問：你平常與告訴人乙○○是否有糾紛？）有，
        他把鳳梨皮放在我家前面，因為我不買他的毒品，還有
        把蛇放在我家，一條死了，其他二條被我打死了」、「
        （問：你怎麼知道蛇是他放的）因為他叫我跟他買毒品
        ，說如果我不買就要放蛇。」等語（見本院易字卷第三
        十一、三十二頁），其先後供述均稱係因告訴人乙○○
        開車要撞伊，且平日向其住處潑水、放蛇，才持鐵鏟子
        毆打告訴人云云，然告訴人乙○○與證人賴漢螽均供稱
        ：告訴人乙○○係將車停在其住宅前，坐在駕駛座內，
        等候搭載賴漢螽夫妻前往署立嘉義醫院看病等語，並無
        告訴人開車要撞被告之情事，再由被告於警詢筆錄之記
        載，及本院審理時上開供述之情節觀之，非但充滿遭告
        訴人騷擾、陷害之想法，且呈跳脫式答非所問、不知所
        云，甚或辱承辦警員（見警詢筆錄）之情形，此種情
        形，顯然非具一般正常邏輯之答話，而與一般正常人之
        行為有違，行為與精神狀態俱見異常，可見被告於案發
        時，對於行為違法之辨識（辨識能力）或依其辨識而行
        為（控制能力）之能力，有因精神障礙或心智缺陷受影
        響之疑慮。
      3.按行為時精神有無障礙或其他心智缺陷致影響其對行為
        違法之辨識或依其辨識而行為之能力，乃屬醫學上精神
        病科之專門學問，應由專門精神病醫學研究之人予以診
        查鑑定，方足斷定（最高法院47年台上字第1253號判例
        意旨參照）。經查，被告經本院囑託行政院國軍退除役
        官兵輔導委員會嘉義榮民醫院鑑定結果，認綜合被告
        個人發展史、家族史、學校史、工作史、物質濫用史、
        疾病過去史、精神疾病史、犯罪史、門診鑑定、精神狀
        態檢查、腦波檢查及腦部核礡共振檢查所得之資料判斷
        ，符合美國精神醫學會所出版「精神疾病的診斷與統計
        （ＤＳＭ－ＩＶ）」之精神分裂症，妄想型之診斷準則
        ，且其發病時間應有三十年之久，被告自出現精神症狀
        （幻聽、幻想）以來，皆因缺乏病識感，無適當之精神
        醫療處置，以致於多年來完全沒有接受必要之精神醫療
        治療，而導致被告因長期精神症狀干擾與現實感受損下
        出現攻擊他人之行為。被告之主要精神症狀是針對告訴
        人所產生之嚴重被害妄想，認為告訴人長期從事毒品販
        賣，且認為告訴人欲致其於死地，基於保護自身之安全
        而有上開傷害告訴人之行為。故被告於本案發生時，其
        精神狀態是屬於直接因精神障礙所致，另被告因長期受
        妄想型精神分裂症之影響，其心智亦因疾病病程之影響
        已產生缺陷，此由其魏氏成人智力量表分數落於中下智
        力範圍可得證。被告因妄想型精神分裂症之精神症狀
        干〈被害妄想，即告訴人欲致被告於死地〉致欠缺控自
        己行為之能力（即久缺依其辨識而行為之能力），且依
        被告接受警詢筆錄之精神狀態，已呈現「答非所問，不
        知所云」，顯見案發時被告之行為能力另有「不能辨識
        其行為違法」（即無判斷能力）之狀態。綜合警詢筆
        錄、檢察官偵查筆錄及本院準備程序筆錄皆無觸及之被
        告核心精神症狀，依被告殘存之中下智力而言，此於精
        神醫之專業而言尚與被告之精神狀態相當。綜上所述
        ，被告於案發時即至鑑定當時，其被害妄想症相當明顯
        且嚴重影響被告行為，其於涉案當時確實已達久缺判斷
        能力與控制能力之程度。此有前揭鑑定機關九十八年十
        二月十日嘉醫行第0980009718號函及所附鑑定書、九十
        九年一月十二日嘉醫行字第0990000179函及所附補充說
        明甲○○精神鑑定報告各乙紙在卷可稽（見本院九十八
        年嘉簡字第一三二四號卷第二十七至三十五頁、第四十
        至四十一頁）。依照前揭判例說明，應足斷定被告行為
        時確有因精神障礙致不能辨識其行為違法或欠缺依其辨
        識而為行為之能力之情形。
五、綜上所述，被告雖有公訴人所指之普通傷害犯行，然因其於
    行為有因精神障礙致不能辨識其行為違法或欠缺依其辨識而
    為行為之能力之情形，依照前揭刑法第十九條第一項規定，
    其行為不罰，應依刑事訴訟法第三百零一條第一項規定，為
    被告無罪之諭知。
六、末按因刑法第十九條第一項之原因不罰者，其情狀足認有再
    犯或有危害公共安全之虞時，令入相當處所，施以監護，期
    間為五年以下，刑法第八十七條第一項、第三項前段定有明
    文。本件被告因刑法第十九條第一項之原因不罰，已如前述
    。而被告目前完全缺乏病識感且認為自己沒有精神方面之疾
    病，並拒絕接受全日住院治療，依目前被告受精神症狀干擾
    嚴重，且其連續兩天出現言語衝突與攻擊行為，倘若沒有接
    受積極之精神醫療治療，依其目前之精神狀態，有極高的危
    害公共安全之可能（受害之對象可能除被害人外，擴及其他
    相關的人），故有施以監護處分之需要，建議於精神科病房
    接受為期至少一年以上的精神治療，以穩定其精神症狀，並
    避免因而再出現傷害他或有危害公共安全之可能，此有行政
    院國軍退除役官兵輔導委員會嘉義榮民醫院九十八年十二月
    十日嘉醫行第0980009718號函所附之鑑定書可憑，是本院為
    避免被告因上開精神病症狀之影響而有危害他人或公共安全
    之虞，使其接受持續規則之精神科治療與評估，以期避免被
    告精神病化之行為對於其個人及社會造成難以預料之危害，
    並考量其發病時間已長達三十年，爰併依刑法第八十七條第
    一項、第三項規定宣告令入相當處所施以監護二年，以資治
    療，期以重返社會正常生活。
據上論斷，應依刑事訴訟法第四百五十二條、第三百零一條第一
項、第二項，刑法第十九條第一項、第八十七條第一項、第三項
前段，判決如主文。
本案經檢察官王振名到庭執行職務。
中    華    民    國    99    年    2    月    22     日
                  刑事第一庭    法  官  許進國
 以上正本證明與原本無異。
如不服本判決應於收受判決後10日內向本院提出上訴書狀，並應
敘述具體理由；其未敘述上訴理由者，應於上訴期間屆滿後20日
內向本院補提理由書（均須按他造當事人之人數附繕本）「切勿
逕送上級法院」。告訴人或被害人如對於本判決不服者，應具備
理由請求檢察官上訴，其上訴期間之計算係以檢察官收受判決正
本之日期為準。
中    華    民    國    99    年    2    月    22     日
                                書記官  呂權芳

司法院資訊處製作；財團法人民間司法改革基金會備份。
